臺灣屏東地方法院民事判決　　　　　　　 93年度訴字第408號
原　　　告　己○○
訴訟代理人　林長振律師
被　　　告　辛○○
　　　　　　　　　　　號
　　　　　　壬○○
　　　　　　子○○
　　　　　　庚○○
　　　　　　癸○○
　　　　　　乙○○
　　　　　　丙○
右　一　人
訴訟代理人　戊○○○
被　　　告　丁○○
法定代理人　甲○○
上列當事人間分割共有物事件，本院於民國94年3月9日言詞辯論
終結，判決如下：
    主      文
兩造共有坐落屏東縣潮州鎮○○段一０七０地號、地目旱、面積
一一０四．五六平方公尺土地，依下列方法分割：如附圖所示編
號Ａ部分面積五五二．二九平方公尺分歸原告取得；如附圖所示
編號Ｂ部分面積一八四．０九平方公尺分歸被告乙○○取得；如
附圖所示編號Ｃ部分面積一八四．０九平方公尺分歸被告丙○取
得；如附圖所示編號Ｄ部分面積一八四．０九平方公尺分歸被告
辛○○、壬○○、子○○、庚○○、癸○○按應有部分各五分之
一保持共有。
兩造共有坐落屏東縣潮州鎮○○段一０七五地號、地目旱、面積
二七五四．四九平方公尺土地，依下列方法分割：如附圖所示編
號Ａ部分面積一三七七．二五平方公尺分歸原告取得；如附圖所
示編號Ｂ部分面積四五九．０八平方公尺分歸被告丁○○取得；
如附圖所示編號Ｃ部分面積四五九．０八平方公尺分歸被告丙○
取得；如附圖所示編號Ｄ部分面積四五九．０八平方公尺分歸被
告辛○○、壬○○、子○○、庚○○、癸○○按應有部分各五分
之一保持共有。
訴訟費用由被告辛○○、壬○○、子○○、庚○○、癸○○共同
負擔六分之一，被告丙○負擔六分之一，被告乙○○負擔十二分
之一，被告丁○○負擔十二分之一，餘由原告負擔。
    事實及理由
一、本件被告辛○○、壬○○、子○○、庚○○、癸○○（下稱
    辛○○等5人）、丙○及丁○○受合法通知，無正當理由，
　　未於言詞辯論期日到場，核無民事訴訟法第386條各款所列
    情形，爰依原告聲請，由其一造辯論而為判決。
二、原告主張：坐落屏東縣潮州鎮○○段1070地號土地、地目旱
    、面積1104.56平方公尺；同段1075地號土地、地目旱、面
    積2754.49平方公尺為兩造所分別共有，共有人及應有部分
    分別如附表1、2所示。因系爭二筆土地並無因其使用目的而
    有不能分割之情形，且兩造間亦未以契約訂有不分割之期限
    ，惟兩造就其分割方法迄未能達成協議，爰依民法第823條
    第1項之規定，請求裁判分割，並聲明：兩造共有系爭二筆
    土地准予分割。
三、被告辛○○等5人、丙○及丁○○未於言詞辯論期日到場，
    惟被告辛○○5人提出書狀陳稱：其等同意分割，希望分割
    後5人仍保持共有等語；被告丙○則於準備程序期日到場表
    示：就系爭1070地號土地同意分得如附圖所示Ｃ部分土地，
    另就系爭1075地號土地，則希望繼續保有在如附圖所示Ｃ部
    分土地西側之抽水機等語；被告丁○○則對於系爭1075地號
    土地可分得之位置大致沒意見，僅陳稱：希望分割後能留設
    通路以供出入；被告乙○○則陳稱：就系爭1070地號土地，
    同意分得如附圖所示Ｂ部分土地等語置辯。
四、系爭二筆土地為兩造所共有，共有人及應有部分分別如附表
    1、2所示，系爭二筆土地均為特定農業區農牧用地，並無因
    其使用目的而有不能分割之情形，且兩造間亦未以契約訂有
    不分割之期限，惟兩造就其分割方法迄未能達成協議等情，
    為兩造所不爭執，並有土地登記謄本附卷可稽（見本院卷第
    8至13頁），堪信為真實。
五、本件之爭點茲為系爭二筆土地依法可否分割？如可，又應以
    何方法分割？茲分述如下：
  (一)按各共有人，得隨時請求分割共有物，但因物之使用目的不
    能分割或契約訂有不分割之期限者，不在此限，民法第823
    條第1項定有明文。又每宗耕地分割後每人所有面積未達0.2
    5公頃者，不得分割。但農業發展條例中華民國89年1月4日
    修正施行前之共有耕地，得分割為單獨所有。同條例第16條
    第1項第4款亦有明文。系爭二筆土地為特定農業區農牧用地
    ，依農業發展條例第3條第11款之規定，係屬耕地，系爭二
    筆土地分割後各共有人取得之面積均未達0.25公頃，但系爭
    二筆土地係農業發展條例89年1月4日修正、同年月6日施行
    前之共有耕地，自非不得分割。準此，系爭二筆土地依其使
    用目的既無不能分割之情形，且兩造間亦未以契約訂有不分
    割之期限，則原告訴請裁判分割，即無不合，應予准許。
  (二)次按請求共有物之分割，應由法院依民法第824條規定為適
    當之分配，不受當事人主張之拘束，法院應參酌當事人之聲
    明、共有物之性質、經濟效用及全體共有人利益等公平決定
    之。查系爭1070地號土地不通公路，南邊為排水大圳，可經
    由西邊未登錄土地之田埂再與產業道路對外通行，現部分為
    不知名之第三人於其上種植檳榔樹；另系爭1075地號土地西
    側為未登錄土地，北邊為排水大圳，可經由北邊排水大圳旁
    之泥土路連接寬約4公尺之柏油產業道路通往公路，現由被
    告丙○占有種植紅豆並於附圖所示Ｃ部分西側設置抽水機一
    部等情，經本院會同屏東縣潮州地政事務所測量員勘測屬實
    ，製有勘驗筆錄及土地複丈成果圖在卷可憑（見本院卷第48
    至51頁及第127頁），並有原告提出之照片3張附卷可參（見
    本院卷第29及95頁），堪認屬實。
　(三)就系爭1070地號土地，被告乙○○、丙○及辛○○5人對於
    其等分別分配於如附圖所示Ｂ、Ｃ、Ｄ部分土地並無意見，
    辛○○5人並陳稱願意繼續保持共有。另就系爭1075地號土
    地，原告主張如附圖所示之分割方式，並於與1078地號土地
    之間留設通道以利通行，被告丙○希望繼續保有在如附圖所
    示Ｃ部分土地西側之抽水機，被告辛○○5人則對於分割後
    取得之位置並無意見，被告丁○○對於分配之位置大致上亦
    無意見，僅亦表示希望留設通路以供其通行。本院審酌系爭
    1075地號土地之形狀呈斜長方形、北邊臨泥土路可對外通行
    之面寬雖約37.5公尺，惟如採與相鄰之1078地號土地邊界平
    行（南北向）方式分割，以使兩造依各自應有部分比例平均
    分配上開面寬，將使分割後之土地形狀過於狹長，不利於土
    地之耕作使用，而有損經濟效益；再者系爭1075土地為耕地
    ，著重土地之耕作使用，則分割後土地是否臨接該泥土路，
    僅影響其耕作通行之便利與否，與土地之經濟價值影響尚微
    。從而，認應採與相鄰1076地號土地邊界平行之方式（即東
    西方向）分割為宜，惟為免因此造成分割後如附圖所示編號
    Ｂ、Ｃ、Ｄ部分土地在通行上發生困難，兩造於分割後，自
    宜各自在如附圖所示斜線範圍內保留寬3公尺之通道以供其
    等通行。
  (四)綜上，就系爭二筆土地之分割方法，本院審酌前述系爭二筆
    土地之使用現況、兩造對分割方法所表示之意見、分割後之
    土地整體形狀及經濟效益等一切情狀，認分別以如主文第1
    項、第2項所示之分割方法為適當公平。
六、據上論結，本件原告之訴為有理由，依民事訴訟法第385條
    第1項前段、第78條、第80條之1、第85條第1項但書，判決
    如主文。
中　　華　　民　　國　　94　　年　　3 　　月　　23　　日
                  民事第一庭    審判長法官　羅心芳
                                法　　　官　翁世容
                                法      官  林雅莉
正本係照原本作成。
如不服本判決，應於收受送達後20日內向本院提出上訴書狀，其
未表明上訴理由者，應於提出上訴後20日內向本院補提理由書狀
（均須按他造當事人之人數附繕本）。
                                書  記  官　黃佳惠
中　　華　　民　　國　　94　　年　　3 　　月　　23　　日
附表1：屏東縣潮州鎮○○段1070地號土地
┌──────────┬─────────────┐
│所　有　權　人      │權　利　範　圍            │
├──────────┼─────────────┤
│  己○○            │     6分之3               │
├──────────┼─────────────┤
│　乙○○　　        │     6分之1               │
├──────────┼─────────────┤
│  丙　○            │     6分之1               │
├──────────┼─────────────┤
│  辛○○            │     30分之1              │
├──────────┼─────────────┤
│  壬○○            │     30分之1              │
├──────────┼─────────────┤
│  子○○            │     30分之1              │
├──────────┼─────────────┤
│  庚○○            │     30分之1              │
├──────────┼─────────────┤
│  癸○○            │     30分之1              │
└──────────┴─────────────┘
附表2：屏東縣潮州鎮○○段1075地號土地
┌──────────┬─────────────┐
│所　有　權　人      │權　利　範　圍            │
├──────────┼─────────────┤
│  己○○            │     6分之3               │
├──────────┼─────────────┤
│　丁○○　　        │     6分之1               │
├──────────┼─────────────┤
│  丙　○            │     6分之1               │
├──────────┼─────────────┤
│  辛○○            │     30分之1              │
├──────────┼─────────────┤
│  壬○○            │     30分之1              │
├──────────┼─────────────┤
│  子○○            │     30分之1              │
├──────────┼─────────────┤
│  庚○○            │     30分之1              │
├──────────┼─────────────┤
│  癸○○            │     30分之1              │
└──────────┴─────────────┘
